【裁判字號】    93,重訴,253
【裁判日期】    950106
【裁判案由】    確認本票債權關係不存在等
【裁判全文】
臺灣高雄地方法院民事判決             93年度重訴字第253號
原      告  丁○○
訴訟代理人  陳傳中律師
            李宏文律師
被      告  甲○○
            庚○○
上二人共同  陳君聖律師
訴訟代理人
上列當事人間確認本票債權關係不存在等事件，本院於民國94年
12月27日言詞辯論終結，判決如下：
  主      文
確認被告甲○○持有原告所簽發，如附表編號一至六號所示之本
票陸紙，對原告之本票債權不存在。
確認被告庚○○持有原告所簽發，如附表編號七至十號所示之本
票肆紙，對原告之本票債權不存在。
本院九十二年度執字第三三三七八號清償票款強制執行事件所為
強制執行程序，應予撤銷。
原告其餘之訴駁回。
訴訟費用由被告負擔。
  事實及理由
一、原告主張：緣訴外人己○○執有伊所簽發，如附表所示之本
    票10紙（以下合稱「系爭本票」），並持向本院聲請本票裁
    定，由本院於民國91年4 月10日以91年度票字第7105號裁定
    准予強制執行。嗣己○○雖於本院裁定准予強制執行後，將
    如附表編號1-6 號之本票，合計新臺幣（下同）600 萬元轉
    讓與被告甲○○；將如附表編號7-10號之本票，合計400 萬
    元轉讓與被告庚○○，被告2 人並以前開裁定為執行名義，
    向本院聲請強制執行伊之財產，惟系爭本票係伊簽發後交付
    戊○○，戊○○再將之交付己○○，戊○○與伊之間並無原
    因關係，伊自無庸負票據責任，並得以之對抗被告2 人。又
    被告2 人無法律上原因取得系爭本票，伊並得依民法不當得
    利之規定，請求被告2 人將系爭本票返還予伊等語。為此，
    爰提起本訴，聲明請求：(一)確認被告甲○○持有原告所簽發
    ，如附表編號1-6 號所示之本票6 紙，對原告之本票債權不
    存在。(二)確認被告庚○○持有原告所簽發，如附表編號7-10
    號所示之本票4 紙，對原告之本票債權不存在。(三)本院92年
    度執字第33378 號清償票款強制執行事件，所為強制執行程
    序，應予撤銷。(四)被告甲○○應將如附表編號1-6 號所示之
    本票6 紙返還原告。(五)被告庚○○應將如附表編號7-10號所
    示之本票4 紙返還原告。
二、被告則以：原告於91年1 、2 月間，因欲於農曆春節期間主
    持賭場，遂陸續向訴外人戊○○借款1,000 萬元，雙方約定
    以賭場紅利一成做為代價，原告並簽發如附表所示之本票交
    付戊○○。嗣戊○○向原告催討未果，乃將本票轉讓交付己○○，由己○○持向本院聲請裁定准予強制執行獲准後，因
    原告向戊○○所借得之1,000 萬元，其中475 萬元係己○○
    向被告甲○○借得；其中400 萬元係己○○向被告庚○○借
    得，故己○○於本院裁定准予強制執行後，將前開債權及如
    附表所示本票分別轉讓給被告2 人，是原告訴請確認被告甲○○持有原告所簽發，如附表編號1-6 號所示之本票6 紙，
    對原告之本票債權不存在；確認被告庚○○持有原告所簽發
    ，如附表編號7-10號所示之本票4 紙，對原告之本票債權不
    存在，並撤銷請求本院92年度執字第33378 號清償票款強制
    執行事件所為強制執行程序，暨請求被告甲○○返還如附表
    編號1-6 號所示之本票6 紙；被告庚○○返還如附表編號
    7-10 號 所示之本票4 紙均無理由等語為辯。並聲明：駁回
    原告之訴。
三、兩造不爭執之事實：
  (一)系爭本票係原告所簽發並交付予戊○○，戊○○將之轉讓交
    付己○○後，由己○○執票向本院聲請本票裁定，本院於91
    年4 月10日以91年度票字第7105號裁定准予強制執行。
  (二)己○○於本院裁定准予強制執行後，將如附表編號1-6 號之
    本票，合計600 萬元轉讓與被告甲○○；將如附表編號7-10
    號之本票，合計400 萬元轉讓與被告庚○○。
  (三)被告2 人以上開裁定為執行名義，向本院聲請強制執行原告
    之財產，由本院以92年度執字第33378 號清償票款強制執行
    事件受理在案。
四、得心證之理由：本件依兩造之陳述，爭執之重點應為：被告
    2 人有無取得系爭本票之票據上權利？原告得否以其與戊○○間所存之抗辯事由，對抗被告2 人？(二)原告有無向戊○○
    借款1,000 萬元？(三)原告能否依民法不當得利之法律關係，
    請求被告2 人將返還系爭本票？
五、經查：
  (一)被告2 人有無取得系爭本票之票據上權利？原告得否以其與
    戊○○間所存之抗辯事由，對抗被告2人？
  1.按到期日後之背書，僅有通常債權轉讓之效力，並於本票準
    用之；無對價或以不相當之對價取得票據者，不得享有優於
    其前手之權利，票據法第124 條、第41條第1 項、第14條第
    2 項，分別定有明文。又執票人提示系爭本票遭拒付，並作
    成拒絕證書後，非不得將票據上之權利轉讓與他人，雖依票
    據法第41條第1 項之規定，此項轉讓僅有通常債權轉讓之效
    力，人的抗辯並不因之而被切斷，發票人得以其與現執票人
    之前手間所存抗辯之事由，對抗現執票人，然究係就「轉讓
    之效力」而言，並非謂票據上之權利變為通常債權而移轉，
    受讓人不得享有票據上之權利，最高法院71年度臺上字第73
    8 號判決可資參酌。
  2.查本件系爭本票係原告所簽發並交付戊○○，嗣戊○○向原
    告催討未果，乃將之交付己○○，由己○○執向本院聲請本
    票裁定，並由本院於91年4 月10日以91年度票字第7105號裁
    定准予強制執行後，將如附表編號1-6 號之本票，合計600
    萬元轉讓與被告甲○○；將如附表編號7-10號之本票，合計
    400 萬元轉讓與被告庚○○等節，為兩造所不爭執，並有本
    院91年度票字第7105號本票裁定影本1 份及債權讓與契約書
    影本2 份在卷可稽，堪信為真實，故本件被告甲○○享有如
    附表編號1-6 號本票之票據上權利，被告庚○○享有如附表
    編號7-10號本票之票據上權利，固無疑義，惟被告既於本院
    審理時陳稱：戊○○與己○○間無任何債權債務關係等語（
    見本院93年6 月10日言詞辯論筆錄），則己○○無對價取得
    系爭本票，應堪認定。又己○○執系爭本票向本院聲請本票
    裁定獲准後，方將之轉讓與被告2 人，則依前開票據法之規
    定與最高法院之見解，人的抗辯並不因之而被切斷，本件原
    告即系爭本票發票人，自得以其與戊○○間所存之抗辯事由
    ，對抗現執票人即被告2 人。
  (二)原告有無向戊○○借款1,000萬元？
  1.按當事人主張有金錢借貸關係存在，須就其發生所須具備之
    要件即金錢之交付及借貸意思表示互相一致負舉證之責任，
    若僅證明有金錢之交付，未證明借貸意思表示互相一致者，
    尚不能認為有金錢借貸關係。又本票為無因及流通證券，非
    可當然代替借據，難謂本票之執有人與本票之發票人定有借
    貸之關係，故簽發本票交付他人提領尚不足以證明與他人訂
    立借貸契約，貸款與他人而成立借貸關係，是基於消費借貸
    關係而請求，自應就借款之事實負舉證責任，最高法院81年
    度臺上字第2372號判決、54年度臺上字第2921號判決、58年
    度臺上字第2392號判決及86年度臺上字第2031號判決，均可
    資參酌。再執票人主張票據係發票人向其借款而簽發交付，
    以為清償方法，發票人復抗辯未收受借款，消費借貸並未成
    立，執票人就借款已交付之事實，應負舉證責任，最高院82
    年度臺上字第3202號判決亦可資參照。
  2.本件被告主張原告於91年1 、2 月間，陸續向戊○○借款
    1,000 萬元乙節，為原告所否認，依前開說明，被告自應舉
    證證明原告與戊○○間確有消費借貸關係存在。對此，被告
    雖具狀陳稱：原告原係簽寫借條予戊○○並言明以紅利一成
    做為借款之對價，後原告簽發50萬元之支票1 紙及票面金額
    100 萬元本票10張、票面金額50萬元之本票3 張予戊○○，
    換回上開借條。又借予原告之1,000 萬元，其中475 萬元係
    戊○○之妻己○○向被告甲○○借得後轉借原告，另外400
    萬元係戊○○之妻己○○向被告庚○○借得後轉借原告，其
    餘125 萬元係其自有資金等語（見被告93年6 月7 日答辯狀
    及聲請調查證據狀），並提出劉怡芩向被告2 人借款之借據
    影本多紙附卷佐證，惟此不僅與被告甲○○於本院審理時陳
    稱：伊借550 萬元給己○○，每月利息2 分，先行預扣等語
    ，及證人劉怡芩亦到庭陳稱：伊係向被告甲○○調500 多萬
    元，向被告庚○○借400 多萬元等語（見本院93年7 月13日
    、94年12月27日言詞辯論筆錄），均不相符合，亦與被告2
    人提出之債權讓與契約書，其上紀載劉怡芩向被告甲○○借
    款500 萬元；向被告庚○○借款410 萬元，大不相同，故被
    告2 人陳稱戊○○借予原告之1,000 萬元，其中475 萬元係
    戊○○之妻己○○向被告甲○○借得後轉借原告，另外400
    萬元係向被告庚○○借得後轉借原告等語，已難信為真實，
    己○○是否確有向被告2 人借款後，交由戊○○轉交原告，
    即非無疑。
  3.又被告雖陳稱原告於91年1 、2 月間，因欲於農曆春節期間
    主持賭場，方陸續向戊○○借款1,000 萬元，其間於91年1
    月28日交付100 萬元、2 月6 日交付100 萬元、2 月7 日交
    付100 萬元、2 月9 日交付50萬元、2 月18日交付200 萬元
    、2 月19日交付50萬元、2 月25日交付50萬元、2 月27日交
    付100 萬元、3 月4 日交付200 萬元、3 月11日交付50萬元
    等語（見被告93年6 月7 日聲請調查證據狀），惟此為原告
    所否認，且當年度農曆大年初一係91年2 月12日，農曆年假
    期間係91年2 月10日至同年月17日，故依被告所述，戊○○
    於當年度農曆春節期間過後，尚於91月2 月19日、2 月25日
    、2 月27日、3 月4 日及3 月11日，分別交付原告50萬元、
    50萬元、100 萬元、200 萬元、50萬元，合計450 萬元，倘
    被告陳稱原告欲於91年農曆春節期間主持賭場，方陸續向戊○○借款1,000 萬元等語為真，原告實無可能於當年度農曆
    春節期間過後，方大舉向戊○○借款。況戊○○於臺灣高雄
    地方法院檢察署檢察官91年度偵字第21469 號被訴恐嚇一案
    偵查中，曾具狀表示：原告於91年1 月底，請其代向金主借
    錢營商還款等語，嗣於同年11月11日該案檢察官庭訊時，又
    改陳稱：我開卡拉ＯＫ，原告自稱六合彩輸很多，故向我借
    錢等語（見前開偵查卷頁18、49），前後亦不相同。再參以
    被告始終無法提出原告確於91年農曆春節期間經營賭場之相
    關事證，則被告陳稱原告欲於91年農曆春節期間主持賭場，
    方陸續向戊○○借款1,000 萬元等語，實難足採，原告與戊○○間，並無借款之原因，應堪予認定。
  4.再被告雖陳稱原告與戊○○約定以賭場紅利一成做為借款代
    價，雙方一開始是約定91年農曆過年後還款，後來就改成以
    原告過年期間開設之賭場結束之時間為還款時間，據了解是
    在91年3 月份結束的等語，惟此與證人戊○○到庭證稱：伊
    借原告1,000 萬元，原告給我分紅200 萬元等語（見本院93
    年7 月13日言詞辯論筆錄），不相符合，且依戊○○所述，
    其僅收取原告相當於利息之紅利200 萬元，每月卻需支付高
    達2 分之利息予被告2 人，則本件實難認戊○○有何利益可
    圖，其陳稱以其妻名義向被告2 人借款後，由伊轉借原告等
    語，不值採信。
  5.況本件戊○○雖到庭證稱確有借款1,000 萬元予原告，並於
    前開刑事案件偵查中陳稱原告因另外簽發系爭本票予伊，故
    將借條返還予原告等語，惟被告既對戊○○交付借款予原告
    時，並未請原告簽收乙節不爭執，且依戊○○所述，其有請
    原告書立借據做為債權憑證之認知，卻於交付高達1,000 萬
    元之借款予原告時，未請其簽收；於返還借條予原告時，未
    留存借據影本，則戊○○所為，實與常情有悖。再者，依戊○○所述，原告始終未清償借款，則戊○○於原告簽發系爭
    本票時，即將借據返還予原告，亦難認與常情相符。至證人
    辛○○雖到庭證稱：伊知道原告與戊○○間之有借貸關係，
    因為伊都有陪甲○○拿錢給戊○○，丁○○也有到場，戊○○把錢交付丁○○，有幾次伊與甲○○先到場，丁○○後來
    才到場，伊有看到丁○○寫借據等語，惟其既另陳稱：甲○○都是把錢放在紙袋交給戊○○，其中有幾次戊○○會拿到
    樓上，再從樓上拿紙袋下來，把紙袋交給丁○○，所以這幾
    次戊○○到底給丁○○多少錢伊並不清楚，伊沒有注意看借
    據的內容，另外有幾次丁○○先到，伊不清楚他有無寫借據
    給戊○○等語（均見本院94年1 月18日言詞辯論筆錄），足
    見證人辛○○對於原告與戊○○間之借貸情況，並不甚明瞭
    ，亦非全般親身見聞。況另一證人丙○○於本院審理時到庭
    證稱：伊有3 次看到原告去戊○○家向他拿錢，甲○○每次
    都有在現場，另外還有一位高高的男生但我不知道他是誰，
    除此之外只有戊○○及他太太在現場，這3 次都只有這幾個
    人在場等語（見本院94年4 月21日言詞辯論筆錄），與證人
    辛○○證稱每次在場之人並不一定等語，並不相一致，亦與
    被告陳稱91年1 月28日交付100 萬元、2 月7 日交付100 萬
    元時，被告2 人及辛○○、乙○○、丙○○在場；2 月6 日
    交付100 萬元時，被告庚○○及乙○○、丙○○在場；2 月
    9 日、2 月19日、2 月25日、2 月27日及3 月4 日交付借款
    時，乙○○、丙○○在場；2 月18日交付200 萬元時，被告
    甲○○及辛○○、乙○○、丙○○在場；3 月11日交付50萬
    元時，乙○○、丙○○在場等情（見被告93年6 月7日 調查
    證據狀），不相符合，是被告主張原告向戊○○借款1,000
    萬元等語，實乏所據。
  6.綜上，本件被告既未能舉證證明戊○○與原告間，確有1,00
    0 萬元之借貸關係存在，則原告與戊○○間，即無簽發系爭
    本票之原因關係存在，依首開票據法之規定及最高法院之見
    解，原告得以其與戊○○間所存之抗辯事由，對抗被告2 人
    ，是原告主張其無庸負票據責任，並訴請確認被告甲○○持
    有原告所簽發，如附表編號1-6 號所示之本票6 紙，對原告
    之本票債權不存在；確認被告庚○○持有原告所簽發，如附
    表編號7-10號所示之本票4 紙，對原告之本票債權不存在，
    並撤銷本院92年度執字第33378 號清償票款強制執行事件，
    所為強制執行程序，為有理由，應予准許。
  (三)原告能否依民法不當得利之法律關係，請求被告2 人將返還
    系爭本票？
    按無法律上之原因而受利益，致他人受損害者，應返還其利
    益，民法第179 條前段定有明文。查系爭本票係由原告簽發
    後交付予戊○○，戊○○將之轉讓交付己○○，由己○○執
    票向本院聲請本票裁定獲准後，再轉讓交付被告2 人，已如
    前述，故本件原告雖得以其與戊○○間所存之抗辯事由，對
    抗被告2 人，惟仍難執此謂被告2 人取得系爭本票無法律上
    原因，並致原告受損害，是原告依民法不當得利之法律關係
    ，請求被告甲○○應返還如附表編號1-6 號所示之本票；請
    求被告庚○○返還如附表編號7-10號所示之本票，於法未合
    ，應予駁回。
六、綜上所述，本件原告與戊○○間，無簽發系爭本票之原因關
    係存在，故原告得以其與戊○○間所存之抗辯事由，對抗被
    告2 人，是原告主張其無庸負票據責任，並訴請確認被告甲○○持有其所簽發，如附表編號1-6 號所示之本票6 紙，對
    原告之本票債權不存在；確認被告庚○○持有其所簽發，如
    附表編號7-10號所示之本票4 紙，對原告之本票債權不存在
    ，並撤銷本院92年度執字第33378 號清償票款強制執行事件
    ，所為強制執行程序，為有理由，應予准許。逾此部分之請
    求，尚屬無據，為無理由，應予駁回。
據上論結，本件原告之訴為一部有理由，一部無理由，依民事訴
訟法第79條、判決如主文。
中    華    民    國    95    年    1     月    6     日
                  民事第一庭  法  官  劉傑民
如不服本判決，應於送達後20日內，向本院提出上訴狀並表明上
訴理由，如於本判決宣示後送達前提起上訴者，應於判決送達後
10日內補提上訴理由書（須附繕本）。
中    華    民    國    95    年    1     月    6     日
                              書記官  歐文政
附表：
┌──┬────────┬──────┬────┐
│編號│發     票     日│票 面 金  額│票據號碼│
│    │                │（新臺幣）  │        │
├──┼────────┼──────┼────┤
│一  │民國91年3月30日 │1,000,000元 │ 608709 │
├──┼────────┼──────┼────┤
│二  │同上            │同上        │ 608710 │
├──┼────────┼──────┼────┤
│三  │同上            │同上        │ 608711 │
├──┼────────┼──────┼────┤
│四  │同上            │同上        │ 608712 │
├──┼────────┼──────┼────┤
│五  │同上            │同上        │ 608713 │
├──┼────────┼──────┼────┤
│六  │同上            │同上        │ 608714 │
├──┼────────┼──────┼────┤
│七  │同上            │同上        │ 608715 │
├──┼────────┼──────┼────┤
│八  │同上            │同上        │ 608716 │
├──┼────────┼──────┼────┤
│九  │同上            │同上        │ 608717 │
├──┼────────┼──────┼────┤
│十  │同上            │同上        │ 608708 │
└──┴────────┴──────┴────┘


司法院資訊處製作；財團法人民間司法改革基金會備份。
